【裁判字號】    95,台上,217
【裁判日期】    950112
【裁判案由】    擄人勒贖
【裁判全文】
最高法院刑事判決              九十五年度台上字第二一七號
    上  訴  人  甲○○
                        15號（現另案在台灣台南監獄執行中
                         ）
                乙○○
                        在押.
上列上訴人等因擄人勒贖案件，不服台灣高等法院台南分院中華
民國九十四年十一月十日第二審更審判決（九十四年度上更(一)字
第四三四號，起訴案號：台灣台南地方法院檢察署九十三年度偵
字第八二四四、八五四七、九六六四、九七五○、九七六五號）
，提起上訴，本院判決如下：
    主  文
上訴駁回。
    理  由
一、甲○○部分：
按刑事訴訟法第三百七十七條規定，上訴於第三審法院，非以判
決違背法令為理由，不得為之。是提起第三審上訴，應以原判決
違背法令為理由，係屬法定要件。如果上訴理由書狀並未依據卷
內訴訟資料，具體指摘原判決不適用何種法則或如何適用不當，
或所指摘原判決違法情事，顯與法律規定得為第三審上訴理由之
違法情形，不相適合時，均應認其上訴為違背法律上之程式，予
以駁回。本件甲○○上訴意旨略稱：（一）證人郭昆生、鄭文華
於原審前審、更審皆稱伊僅拜託甲○○處理債務糾紛，並未告知
是擄人勒贖的事；又於民國九十四年十月二十七日審理時證稱：
「當初會講甲○○知道要擄人勒贖，是因為電視新聞報導，我想
甲○○應該知道。」原判決對此有利上訴人之供述證據不採，與
證據法則有違。（二）上訴人於九十三年九月十四日在檢察官偵
查中供稱：「（何人找你作案？）是郭昆生於九十三年八月七日
在仁德保華宮廟旁一家釣蝦場對我說，要我幫忙處理債務糾紛，
當日他打電話叫我去找嚴建民，後來因太晚了，我就說我要回去
。」證人嚴建民亦證稱：「甲○○有在車上說太晚了，他要先走
。」縱然上訴人與被害人馬志龍同坐一車，且馬志龍有打電話告
知其妻、父親說他被綁架，但原審不察上訴人當時在車上之精神
狀況或另有因素，導致是否有聽到馬志龍告知其家人被綁架之事
，即遽以認定上訴人知悉，自嫌速斷。（三）原判決認定「於九
十三年八月初某日晚上，由嚴建民、郭昆生、乙○○、晏傳泰，
共同在台南市○○路四十八號嚴建民住處策劃擄人勒贖有關分工
事宜，預定勒索贖金新台幣（下同）五千萬元，並由嚴建民負責
分配工作及指揮」等情，但共犯嚴建民於警詢卻稱謀議是在「上
個月（七月）二十號左右」；上訴人於警詢則稱係於八月七日下
午與嚴建民、乙○○、宴傳泰在台南市○○區○○路六段五十五
巷六十六號討論作案事宜；與原判決認定「於九十三年八月初某
日晚上」為謀議，並不相合。且上訴人並未參與八月初某日晚上
之謀議，嚴建民亦證稱在八月七日作案之前並不認識上訴人，則
原判決認定「嚴建民以0000000000號行動電話（搭配
ＥＬＩＹＡ牌手機）與晏傳泰之0000000000號行動電
話連繫（未扣案），通知晏傳泰、甲○○至台南市○○路○段一
二號前等候」，即失所據。（四）證人石龍珠之供述筆錄，原審
並未依法踐行提示或告以要旨之程序，自屬違背法令等語。
惟查：本件原判決撤銷第一審關於上訴人甲○○部分之科刑判決
，改判仍論處上訴人以共同意圖勒贖而擄人罪刑（處有期徒刑玖
年），係依憑上訴人於警詢及偵查中之自白（見警卷<一>第三之
二至三之八頁所附九十三年八月十八日、八月二十三日警詢筆錄
，但九十三年八月十八日筆錄所載「問：你為何參與擄人勒贖案
？答：因我欠郭昆生賭債，而本身也欠地下錢莊錢，所以才一時
糊塗犯案」部分，與第一審法院勘驗警詢錄音帶內容之陳述意旨
不符，應予排除；偵字第八五四七號偵查卷第十二至十四頁），
證人即共犯嚴建民（證供如何事前謀議擄人勒贖，嗣與郭昆生分
別邀集乙○○、晏傳泰、甲○○、鄭文華參與本件擄人勒贖之犯
行，彼等間如何分工擄人、看管人質、與被害人馬志龍家人聯繫
勒索贖金、取贖及分配贖款、釋放被害人等情）、郭昆生（證述
上訴人知情並參與本案）、證人即被害人馬志龍、馬榮欽、黃秋
蓉（馬志龍之配偶。均指證被害經過）等人之證言，卷附之贓物
認領保管單一紙（被害人領回贓款七百十萬元）、如原判決附表
（下稱附表）一、二編號1所載之作案工具（其中附表二編號1具
殺傷力之手槍為上訴人所有持以作案之用）、搜索及刑案現場照
片、0000000000號行動電話雙向通聯資料、上訴人擄
人勒贖所得贓款十九萬零八百元等證據資料，為其論罪之依據。
敘明依上訴人、證人郭昆生所供證之情節，上訴人係在郭昆生邀
集並明確表示為綁架後，同意參與本件擄人勒贖案件；又上訴人
係負責持扣案如附表二編號1 之制式半自動手槍強押被害人上乙
○○所駕駛之自小客車，途中復銬上被害人手銬，押往台南市○
○路○段五十五巷六十六號看管，於取贖得手後，與鄭文華共同
釋放被害人。依卷證既無被害人馬志龍或其家屬與嚴建民、郭昆
生、乙○○、晏傳泰或其他案外人，有何債務糾葛之情事，上訴
人復自承郭昆生未向其說明係何種債務、債務人究積欠多少債款
，而馬志龍遭強押上車乘坐於上訴人右側後，已以行動電話告知
其妻黃秋蓉、父親馬榮欽，謂其已被綁架不能報警，並由晏傳泰
在車內向馬榮欽勒索贖金五千萬元。衡情上訴人應無不知係擄人
勒贖，而非僅單純處理債務糾紛而已。對於上訴人所舉證明其不
在場之證人石龍珠所為之證詞，如何不可採取，已詳敘其理由，
並以上訴人所辯郭昆生告以要幫忙處理債務問題，將被害人馬志
龍帶往台南市○○路○段五十五巷六十六號看管後，伊即前往台
北，並未共同策劃擄人勒贖分工事宜，更不知是要擄人勒贖，及
證人郭昆生、鄭文華於原審前審、更審審理時翻異前供，改稱伊
祇拜託上訴人處理債務，並未告訴是擄人勒贖云云，為卸責、迴
護之詞，不足採信。復以擄人勒贖罪係以意圖勒贖而擄人為構成
要件，其犯罪方法行為，係將被害人置於行為人實力支配之下，
予以脅迫，其犯罪之目的行為係向被害人或其關係人勒索財物，
因之，擄人勒贖罪本質上為妨害自由與強盜之結合，在形式上則
為妨害自由與恐嚇取財罪之結合，且擄人者，實際上大多以若不
付贖款即對被擄人加害等詞恫嚇被擄人親友，使生畏怖，因而交
付贖款；於此，對被擄人或其親友恐嚇之妨害自由行為，在觀念
上，應被吸收於擄人勒贖行為中，不應再論以妨害自由罪。本件
上訴人與乙○○、嚴建民、鄭文華、郭昆生、晏傳泰等人，共同
意圖勒贖而擄人，將被害人馬志龍強押上車，進而向被害人之家
屬馬榮欽勒索贖金一千萬元得手，核犯刑法第三百四十七條第一
項之擄人勒贖罪，就被害人馬志龍被強押上車載至台南市○○路
○段五十五巷六十六號拘禁看管部分，依上說明，則不再論以妨
害自由罪。對於上訴人否認犯行，悉依卷證逐一指駁說明綦詳，
核其論述與經驗法則、論理法則、證據法則皆無違背。且查原判
決以共犯嚴建民於九十三年八月十二日之警詢所供（見偵字第八
二四四號偵查卷第四○頁），認定其於九十三年八月初某日晚上
，在台南市○○路四十八號住處，與郭昆生、乙○○、晏傳泰等
人策劃擄人勒贖有關分工事宜，乃指著手實施前如何鎖定綁架對
象之前置分工作業；上訴人所稱之其於八月七日下午與嚴建民、
乙○○、宴傳泰在台南市○○區○○路六段五十五巷六十六號討
論作案事宜，則係指已發現肉票即被害人馬志龍行蹤（車輛停在
台南市○○街○段十二號前，被害人則在台南市○○路○段一六
六號「普樂小鋼珠店」內）所作之綁架任務分工，兩者供述並無
矛盾之處；至嚴建民究竟有無另於七月二十日左右為謀議，尚無
礙其於八月初某日有策劃擄人勒贖相關分工事宜之認定。再上訴
人供認案發當日郭昆生有打電話叫伊去台南市○○街找嚴建民，
伊即搭計程車前去與嚴建民會合之事（見偵字第八五四七號偵查
卷第五九頁），證人郭昆生亦證稱有以0000000000號
行動電話叫上訴人與嚴建民聯絡等語（見偵字第九七五○號偵查
卷第一四頁），則原判決認定上訴人有到台南市○○路○段一二
號前等候之基本事實，即與卷證並無不符。上訴人及嚴建民雖均
供稱「上訴人在車上有說太晚，要先走」，但復承認於上訴人再
次接聽郭昆生電話後，上訴人「禁不起他（郭昆生）的拜託，才
答應他作案」（見偵字第八五四七號偵查卷第五九、六○頁）。
上訴人徒以自己之說詞，謂原審採證違法，要非適法之上訴理由
。原判決並未採取證人石龍珠之供述筆錄作為判決基礎之一，原
審對此筆錄縱未踐行宣讀或告以要旨之訴訟程序，於判決結果仍
不生影響，自不得據以為違法之指摘。其他上訴意旨係對原審採
證認事之職權適法行使，及原判決已說明論駁事項，徒憑己見重
為事實爭辯，核與法律規定得為第三審上訴理由之違法情形，不
相適合。綜上說明，應認原判決關於甲○○部分之上訴為違背法
律上之程式，予以駁回。
二、乙○○部分：
查第三審上訴書狀，應敘述上訴之理由，其未敘述者，得於提起
上訴後十日內補提理由書於原審法院，已逾上述期間，而於第三
審法院未判決前仍未提出上訴理由書狀者，第三審法院應以判決
駁回之，刑事訴訟法第三百八十二條第一項、第三百九十五條後
段規定甚明。本件上訴人乙○○因擄人勒贖案件，不服原審判決
，於九十四年十一月二十四日提起上訴，並未敘述理由，迄今逾
期已久，於本院未判決前仍未提出，依上開規定，其此部分之上
訴自非合法，應予駁回。
據上論結，應依刑事訴訟法第三百九十五條，判決如主文。
中    華    民    國  九十五  年    一    月  十二    日
                      最高法院刑事第七庭
                          審判長法官  呂  潮  澤
                                法官  吳  昆  仁
                                法官  孫  增  同
                                法官  趙  文  淵
                                法官  吳      燦
      本件正本證明與原本無異
                                      書  記  官
中    華    民    國  九十五  年    一    月  十七    日
                                                Ｒ


司法院資訊處製作；財團法人民間司法改革基金會備份。
